【裁判字號】    95,上易,1073
【裁判日期】    951101
【裁判案由】    重利
【裁判全文】
臺灣高等法院臺中分院刑事判決        95年度上易字第1073號
上  訴  人  臺灣臺中地方法院檢察署檢察官
被      告  甲○○
選任辯護人  周仲鼎律師
上列上訴人因重利案件，不服臺灣臺中地方法院95年度中簡上字
第203號中華民國95年6月13日第一審判決（起訴案號：臺灣臺中
地方法院檢察署95年度偵字第286號 ），提起上訴，本院判決如
下：
    主  文
上訴駁回。
    理  由
一、公訴意旨略以：被告甲○○係設址臺中市○○區○○路二段
    308號「河南當舖」之負責人，竟基於收取重利之犯意，於
    民國94年6月18日，乘證人乙○○急迫之際貸與新臺幣（下
    同）5萬元，而收取與原本顯不相當之九分重利，嗣於94年6
    月28日下午6時許，為警察查獲，因認被告涉犯刑法第三百
    四十四條之重利罪嫌。
二、按犯罪事實應依證據認定之，無證據不得認定犯罪事實，又
    不能證明被告犯罪者，應諭知無罪之判決，刑事訴訟法第一
    百五十四條第二項及第三百零一條第一項分別定有明文。次
    按刑事訴訟法上所謂認定犯罪事實之證據，係指足以認定被
    告確有犯罪行為之積極證據而言；如未能發現相當證據或證
    據不足以證明，自不能以推測或擬制之方法，以為裁判基礎
   （最高法院29年上字第3105號、40年臺上字第86號判例參照）
    。本件公訴人及上訴意旨認被告涉犯重利罪嫌，係以：證人
    乙○○於偵查中證述，其於車子典當第二天就向被告把質押
    的自小客車借回來，徵之持物向當舖業者借款，莫不知典當
    物係供當舖業者擔保之用，亦即典當之人均知悉物品典當贖
    回前，即無法再自行使用、處分。易言之，典當之人在贖回
    典當物之前，應無將典當物「借回」之意念。然證人乙○○
    竟於典當第二天即將車借回，顯見被告於證人乙○○典當之
    際，即告知可將車子取回使用，否則證人乙○○豈有反於常
    態於將車典當質押之第二天，即有將車取回之意念。再查，
    臺中之氣候少有下雨，然被告卻因證人乙○○以下雨為由，
    即將車由證人乙○○取回使用直至員警查獲日止，均未向證
    人乙○○索回，益證被告並無保管證人乙○○典當之自小客
    車之意思。又依當舖業法第二十條第二項固規定當舖業者最
    高可收取百分之五之「倉棧費」，然所謂「倉棧費」，顧名
    思意當即是保管「典當物」之費用。然依前開所述，被告自
    始即無保管被害人前開自小客車之意思，且已於第二天即由
    被害人取回該車，自無所謂額外收取「倉棧費」之可言。是
    本件「倉棧費五分」應係被告巧立名目，用之以為利息之一
    部而向證人乙○○收取，自係灼然可見，基此，被告前揭辯
    稱顯係卸責之詞，不足採信。又被告已向證人乙○○收取一
    個月九分利即4500元之利息，業據證人乙○○陳述在卷云云
    ，為其論據。
三、訊據被告固坦承：伊係河南當舖之負責人，其於94年6月18
    日借款五萬元與證人乙○○，嗣於同年月21日將該車出借予
    證人乙○○使用之事實，惟堅詞否認有何重利之犯行，辯稱
    ：乙○○係以車號Ｂ五－三四三二號自小客車質當借款5萬
    元，利息九分係包括借款利率月息四分及倉棧費月息五分，
    有開立當票，借款當天乙○○有將車開過來當舖由伊留置保
    管，惟嗣因乙○○以下雨為由，於借款後再將上開車輛借出
    使用，當日也有請他書立切結書，後來伊遭警方約談，因警
    方對伊表示車輛借出後即不得收取倉棧費，故伊僅向乙○○
    收取二千元之利息，而未如原先之約定另外收取倉棧費，伊
    收取利息符合當舖業法之規定，沒有重利；縱認被告與乙○
    ○原先約定之利息為一個月4500元，惟被告實際僅收2000元
    ，且重利罪不處罰未遂犯，故本件並不成立重利罪等語。
三、經查：
（一）查當舖業之存在，本為因應急迫需要短期現金者提供週轉
      之服務而生，為我國古有之制度，亦為一合法之行業，會
      前往當舖借款者，多有急迫之情事。按當舖業除計收利息
      及倉棧費外，不得收取其他費用；前項倉棧費之最高額，
      不得超過收當金額百分之五，當舖業法第二十條定有明文
      。準此，當舖業除得收取利息外，另得收取不超過收當金
      額百分之五之倉棧費。揆其立法原意，係因當舖業者遭人
      倒債之風險極高，而此類事業就民眾之小額短期借貸之需
      求，又有其存在之必要，為求借貸雙方利益之均衡，方有
      此倉棧費之規定，包含稅金、保險費、手續費、保管費等
      費用。證人乙○○於95年5月30日於原審審理時固到庭具
      結證稱：伊於94年6月18日以車子向河南當舖借款，有簽
      當票，被告稱1萬元1個月利息是900元，伊借款5萬元，約
      定利息一個月4500元，車子放在當舖，至同年月21日，因
      伊欲至新竹找朋友，且那幾天剛好下雨，伊便央求被告將
      該車借伊使用，並書立借車切結書一紙，上載應於五日後
      返還，嗣因伊遭警方約談，故未依約還車，伊於借款後約
      二十日還清借款，被告表示因車輛為伊借出，故毋庸收取
      倉棧費，實際僅收取2000元之利息等語（見原審卷第53至
      63頁），且證人乙○○於94年6月18日以該車向被告所開
      設之河南當舖借款，確將車輛留置於該當舖，始於同年月
      21日始將該車借出，並有證人乙○○簽名之當票及借車切
      結書影本各一份附卷可稽（見原審卷第七○、七一頁）。
      而前開當票上亦確有「月息肆分正加倉棧費百分之五」之
      記載，雖足證明證人乙○○確有以前開所有之車輛為擔保
      ，並交付於河南當舖而向被告借款之行為，被告亦依當舖
      業法之規定收受持當人交付之車輛，故被告當時與證人乙
      ○○約定收取月息五分之倉棧費，依法尚屬有據，自非巧
      立名目收取重利。惟被告辯稱其事後僅向證人乙○○收取
      利息2000元而已，並未向證人乙○○收取倉棧費云云，證
      人乙○○於上開證詞中，亦附和被告之說詞；惟查：證人
      乙○○於警訊中已承認付了4500元與被告，並於偵查中亦
      承認此情；核與被告於偵查中承認已向乙○○收了一個月
      利息4500元相符，堪認被告確已向乙○○收了4500元無訛
      ；故被告事後辯稱其僅收2000元及乙○○於原審中附和被
      告之說詞，係屬卸責及迴護之詞，均無足採。
（二）另當舖業法第三條第一項第一款就「當舖業」定義為：「
      當舖業：指依本法申請許可，『專』以經營質當為業之公
      司或商號。」；同條項第四款就「質當」定義為：「指持
      當人以動產為擔保，並『交付』於當舖，向其借款、支付
      利息之行為。」。是當舖業既係「專」以經營質當為業，
      且質當須以動產為擔保，並「交付」於當舖業，若持當人
      未將動產交付於當舖業，既非質當行為自無當舖業法之適
      用，更無倉棧費之收取可言。本案證人乙○○嗣於借款後
      之同年月21日復行將該車輛借出使用，因與當舖業法之規
      定不符，雙方之借款行為自斯時起因非質當行為而無當舖
      業法之適用，依上所示，被告於證人將其車輛點當之際，
      確實有將車輛留置保管，而依規定向證人乙○○收受百分
      之四利息及百分之五倉棧費共4500元，於法並無不合，縱
      事後證人乙○○經被告同意將系爭車輛借出，而未於車輛
      借出之際，一併將百分之五倉棧費2500元退還與證人乙○
      ○，雖有不當之處，惟此僅為被告嗣後應負民法上之返還
      責任，或證人乙○○得請求返還該2500元而已，尚難認被
      告於證人乙○○典當之初，向證人乙○○收受4500元即應
      構成重利罪。
（三）按刑法第三百四十四條之重利罪，以乘他人急迫、輕率或
      無經驗，貸以金錢或其他物品，而取得與原本顯不相當之
      重利為成立要件。本罪之行為，即俗稱之「高利貸」，必
      其重利具有與原本顯不相當之情形，始足當之。準此，被
      告既依當鋪業法之規定於證人乙○○典當之日，向其收取
      月息四分之利息及五分之倉棧費共4500元，並未逾法定利
      率標準，自難以重利最相繩；且證人自始自終均表示確有
      將系爭車輛交予被告所經營之河南當鋪保管，並無公訴人
      所稱之未保管車輛，而收取倉棧費之情事，故公訴人所稱
      證人實際未交付車輛乙節，實無證據證明之。至被告事後
      是否將2500元之倉棧費退還予證人乙○○乙節，則屬民事
      上之糾葛，尚不足以此認定被告成立重利罪。
四、綜上所述，本案證人乙○○向被告借款時，確有將所有之車
    輛質押於被告之當舖，故雙方關於倉棧費之約定及交付，並
    未違法。嗣證人乙○○將所典當之車輛借出後，雙方之法律
    關係因不能再適用當舖業法而不能再收取倉棧費，被告雖不
    能於證人乙○○將車輛借出之時，即將取倉棧費退還與證人
    乙○○，亦不能以刑法之重利罪相繩。此外，復查無其他積
    極之證據足資證明被告確有公訴人所指重利之犯行，原審因
    而為被告無罪之諭知，核無不當（理由雖有不同，但結果相
    同）。檢察官上訴意旨所指摘各情，尚難認為有理由，其上
    訴應予駁回。
據上論斷，應依刑事訴訟法第第三百六十八條，判決如主文。
本案經檢察官張翼謀到庭執行職務。
中    華    民    國    95    年    11   月    1      日
          刑事第十一庭  審判長法  官  陳  朱  貴
                              法  官  郭  同  奇
                              法  官  何  志  通
上列正本證明與原本無異。
不得上訴。
                              書記官  林  桂  鳳
中    華    民    國    95    年    11   月    2      日
                                                      Ａ


司法院資訊處製作；財團法人民間司法改革基金會備份。
